臺灣高雄地方法院民事判決　九十三年度訴字第三三七號
　　原　　　告　丙○○○
　　訴訟代理人　林春華律師
　　參　加　人　乙○○
　　被　　　告　甲○○
　　訴訟代理人　焦文城律師
　　　　　　　　施秉慧律師
　　　　　　　　施一帆律師
右當事人間確認債務及抵押權不存在事件，經本院於民國九十三年五月十九日言詞辯
論終結，判決如下：
    主      文
確認原告與被告間就高雄縣旗山地政事務所九十二年五月十九日收件（九十二年旗登
字第０二五五六０號）之第二順位抵押權所登載權利價值本金最高限額新臺幣壹佰貳
拾萬元之債務不存在。
原告其餘之訴及假執行之聲請均駁回。
訴訟費用及參加訴訟費用由原告負擔。
    事實及理由
一、原告起訴主張：原告之孫女即參加人於民國九十二年初因與其夫經營事業不善而
    向訴外人丁○○所經營之地下錢莊借款新臺幣（下同）三十七萬元，其利息以每
    十日百分之十八之重利計算，而參加人業已償還其一百零一萬元之利息而已超過
    借款本金及法定利息甚多，參加人自早無積欠訴外人丁○○任何借款債務，然訴
    外人丁○○就此卻仍持續恐嚇索討利息，且見參加人業已無力清償，竟向其佯稱
    只要提供土地設定抵押即可幫忙解決所有在錢莊之債務等語，參加人為求脫身，
    乃央請原告提供所有坐落高雄縣旗山鎮○○段第六七號（面積三二０平方公尺，
    應有部分全部）及同鎮○○○段第一二七九之一號（面積八五八平方公尺，應有
    部分全部）、同段第一二七九之二號（面積二一七平方公尺，應有部分全部）、
    同段第一二八０之七號（面積三九八平方公尺，應有部分全部）等四筆土地（下
    稱系爭土地）以解決其所積欠之全部債務，原告應允後乃將該諸土地所有權狀及
    印鑑證明等資料交由參加人轉交予訴外人丁○○辦理抵押權之設定登記，詎訴外
    人丁○○竟將之設定抵押予原告及參加人所不認識且與之無債權債務關係之被告
    ，然原告及參加人係受訴外人丁○○之詐欺始為本件抵押權之設定，且亦無將系
    爭土地設定抵押權予被告之意思表示，原告自得依民法第九十二條第一項規定撤
    銷該意思表示，並以起訴狀繕本之送達為撤銷該設定抵押權之意思表示，是兩造
    間設定抵押權之物權行為，已因原告撤銷所為之意思表示而不成立，且被告係乘
    參加人之急迫，輕率或無經驗而使原告及參加人為設定系爭抵押權之意思表示，
    依當時情形顯失公平，原告亦得依民法第七十四條規定訴請法院撤銷該意思表示
    ，爰聲明求為判決（一）確認原告與被告間一百二十萬元之債務不存在。（二）
    確認被告就坐落高雄縣旗山鎮○○段第六七號及同鎮○○○段第一二七九之一號
    、同段第一二七九之二號（面積二一七平方公尺，應有部分全部）、同段第一二
    八０之七號，以高雄縣旗山地政事務所九十二年五月十九日收件（九十二年旗登
    字第０二五五六０號）之第二順位抵押權不存在，並辦理塗銷登記。（三）願供
    擔保，請准宣告假執行。
二、被告則以：被告確與原告不相識，然因被告借款予訴外人丁○○五十萬元，其乃
    交付參加人之夫即訴外人郭加仁所簽發，並經參加人背書之付款人第一銀行旗山
    分行、面額各二十三萬六千元、二十萬三千元之支票二紙及由參加人所簽發之面
    額為六萬元之本票乙紙而以此方式將其對參加人之上開借款及票據債權轉讓予被
    告，嗣被告為確保債權受清償，始由訴外人丁○○與參加人洽談、辦理提供系爭
    土地設定抵押權予被告，嗣於九十二年十月十一日，訴外人丁○○以參加人欲清
    償為由而請求被告交付上開票據及他項權利證明書以代為處理，被告即將之交予
    訴外人丁○○收直，然訴外人丁○○於與參加人約定會面時即遭參加人報警查獲
    ，致上開票據及證書均在扣案中而尚未受償，是原告與被告間固確無債權債務關
    係之存在，然該抵押權係為擔保被告對參加人之上開借款及票據債權且未受償，
    原告請求塗銷該抵押權自屬無據，爰請求駁回原告之訴。
三、兩造不爭執之事項：
（一）原告與被告間並無借款之債權債務關係存在。
（二）參加人先前曾因向訴外人丁○○借款三十七萬元而將由其夫即訴外人郭加仁於
      九十二年五月二十一日、同年月二十三日簽發，並經參加人背書之面額各二十
      三萬六千元、二十萬三千元之支票二紙及由參加人所簽發之九十二年五月二十
      六日到期、面額六萬元之本票乙紙交付予訴外人丁○○以擔保支付，並有支票
      二紙及本票乙紙等在卷可憑。
（三）系爭土地均係原告所有，於九十二年五月十九日以原告為義務人兼債務人，參
      加人為債務人，被告為權利人兼債權人，設定權利存續期間自九十二年五月十
      五日起至九十二年十一月十五日止，本金最高限額一百二十萬元之抵押權，且
      該抵押權設定所需之土地登記申請書、抵押權設定契約書其上之印文，均係由
      原告持其所有之印章交予參加人而蓋用，暨辦理系爭抵押權設定所須之印鑑證
      明亦係由原告交予參加人，並有土地登記謄本、土地登記申請書、抵押權設定
      契約書等件附卷可稽。
五、得心證之理由：
    本件兩造爭執之處在於（一）參加人與被告間有無債權債務關係存在？（二）原
    告及參加人是否係受訴外人丁○○之詐欺而設定系爭抵押權予被告？（三）訴外
    人丁○○是否有乘原告及參加人之急迫，輕率或無經驗而將系爭土地設定抵押予
    被告？茲將本院判斷分述如下：
（一）參加人與被告間之債權債務關係是否存在：
      查參加人先前因曾向訴外人丁○○借款三十七萬元而交付上開支票二紙及本票
      乙紙以擔保支付此為參加人所自承，而訴外人丁○○將上開支票二紙及本票乙
      紙交付轉讓予被告後，因參加人向訴外人丁○○表明欲清償前揭借款之意，乃
      再由訴外人丁○○向被告取回代為處理乙節，此有被告所提且為原告及參加人
      不爭執其真正之收據乙紙附卷可查，另參加人乃尚欠訴外人丁○○一百十萬餘
      元，而其確曾向被告借款五十萬元，並以上開票據交付轉讓予被告等情，並經
      證人丁○○到庭證述在卷，是訴外人丁○○既確積欠被告五十萬元，被告自其
      處取得上開票據以為債權之清償，自屬有對價而為取得，而原告及參加人就被
      告是否知悉其等間之債權債務是否業已因清償而消滅之惡意事實並未舉證以實
      其說，票據債務人之參加人自不得以其與執票人之前手即訴外人丁○○間之債
      權債務關係所生之抗辯事由對抗執票人之被告，而票據之轉讓原得以交付或背
      書之方式為之，且不以通知票據債務人為必要，是縱被告或訴外人丁○○未將
      其間債權債務關係通知參加人，亦無礙訴外人丁○○將上開票據轉讓予被告之
      效力，被告對參加人至少自存有票據之債權無訛，而原告及參加人雖主張所欠
      訴外人丁○○之前揭借款債務業已清償云云，惟此業經被告所否認，且其是否
      清償之抗辯事由亦與被告所有之票據債權無涉，今參加人或原告既未對被告之
      債權而為清償，其等間之債權債務關係自仍存在，原告主張予被告間並無任何
      債務存在云云自無可採。
（二）被告所有系爭抵押權之設定是否有效：
      原告及參加人雖主張系爭最高限額抵押權之設定時間先於簽發系爭票據，依抵
      押權為從權利之性質，主債務不存在，系爭抵押權亦不存在云云，惟借用人向
      貸與人因借貸所開立作為擔保支付之票據，依一般常情，其上所填寫之日期多
      係在借款後之一定時日，否則如謂該票據上之日期即係借款日，則該票據若未
      載填到期日，其貸與人即得立即行使票據權利向借用人請求清償，如此即失借
      貸之目的，是本件上開票據之日期雖後於系爭抵押權設定日期，依上開說明，
      自亦應係參加人為擔保該借款或票據債務而同時或於之後設定系爭抵押權始符
      常理，系爭最高限額抵押權繼於被告所有上開票據債權取得後而為設定，且其
      擔保之上開票據債權，亦有效存在，系爭抵押權自無從屬性之欠缺而為有效，
      原告及參加人上開主張，洵非可採。
（三）原告及參加人是否受訴外人丁○○之詐欺而設定系爭抵押權予被告：
      按因被詐欺而為意思表示者，表意人得撤銷其意思表示。民法第九十二條第一
      項前段定有明文。此所謂詐欺，係欲使相對人陷於錯誤，故意示以不實之事，
      令其因錯誤而為意思表示之行為，最高法院十八年上字第三七一號，五十六年
      台上字第三三八○號著有判例。本件原告及參加人雖主張其等係遭訴外人丁○
      ○之詐欺始設定系爭抵押權予被告云云，惟此業為被告所否認，而證人丁○○
      於本院審理時乃到庭證稱：「乙○○先前向其借貸之款項較少未超過十萬元，
      之後金額越來越多乙○○始主動提供系爭土地設定抵押，代書也是乙○○自己
      找的，並將土地所有權狀、印鑑及身分證等親自交付予代書，於代書處辦理設
      定抵押時，乙○○即知擬將系爭土地設定抵押權予被告」等語（見本院九十三
      年三月十九日言詞辯論筆錄），且承辦本件設定抵押權事宜之代書即證人謝巒
      蜜亦到庭證稱：「本件是雙方當事人委託伊辦理，辦理設定時，乙○○已知將
      系爭土地設定抵押予被告，伊迨雙方在設定契約書上簽名蓋章並偕同離去後，
      始再持相關文件至地政機關辦理設定登記」等語（見本院九十三年四月二十三
      日言詞辯論筆錄），是系爭抵押權設定之相關事宜，既係由參加人偕同訴外人
      丁○○至其等均不相識之代書處辦理後再一同離去，其對系爭抵押權所擔保債
      權之債權人為被告自應已知悉，若其並無設定系爭抵押權予被告之意，則其於
      辦理設定過程中察覺抵押權人係不相識之被告時，當可拒絕繼續辦理，惟其竟
      未如此為之而仍完成辦理抵押權之相關手續，益徵參加人確有將系爭土地設定
      抵押予被告之真意，且參加人對被告亦確負有上開債務未償，其自非係受訴外
      人丁○○之詐欺始然至為明確。至證人謝巒蜜雖到庭證稱：「當時辦理抵押權
      設定時，到場之兩造當事人分別係參加人與被告」等語，惟被告於辦理當時並
      未到場乙節，此經參加人、被告及訴外人丁○○到庭陳述一致在卷，以本件設
      定抵押權之時迄今已近十月餘，實難期待該證人對當時前往辦理設定系爭抵押
      權之當事人為何仍得為清晰完整之記憶，且該證人與參加人及訴外人丁○○亦
      互不相識，其證詞應無偏頗之虞，自不得以無關之部分情節不符即否認其證言
      ，附此敘明。
（四）原告及參加人得否依民法第七十四條之規定訴請法院撤銷設定系爭抵押權予被
      告之意思表示？
      按法院依民法第七十四條第一項規定撤銷法律行為或減輕給付，須行為人有利
      用他人之急迫、輕率、或無經驗，而為法律行為之主觀情事，始得因利害關係
      人之聲請為之。有最高法院八十七年度台上字第二八一０號判決意旨可資參照
      。查參加人先前曾向訴外人丁○○借貸三次，且交付之票據均已兌現之事實，
      此為參加人所陳述在卷，並有其所提出支票明細表乙份在卷可憑，而依該支票
      明細表所載，其支領日期自九十二年三月五日起至同年五月十二日止，已由訴
      外人丁○○兌領三十次，足見訴外人丁○○與參加人間之借貸交易往來密切，
      是雙方自已互具相當之信任關係，且借貸設定抵押權予債權人擔保乃為社會一
      般之通念，此自應為原告及參加人所已知，難謂訴外人丁○○有何利用原告及
      參加人急迫、輕率或無經驗而設定系爭抵押權之主觀情事，原告及參加人主張
      訴外人丁○○係乘參加人之急迫，輕率或無經驗而辦理設定抵押權予被告云云
      ，不足採信。準此，依前揭說明，原告自不得依民法第七十四條第一項規定而
      主張訴請撤銷設定系爭抵押權之法律行為。
六、綜上所述，本件被告對原告固無任何債權存在，惟被告對參加人至少仍存有上開
    票據債權其間確有債權債務關係之存在，且系爭抵押權之設定亦無違從屬性而為
    有效存在，而參加人為擔保該等債權而同意提供原告所有之系爭土地辦理設定抵
    押權登記予被告，亦非受訴外人丁○○或被告之詐欺或有暴利之行為始而為之，
    從而原告依民法第九十二條之規定撤銷系爭抵押權設定之意思表示並依同法第七
    十四條第一項之規定訴請本院撤銷設定系爭抵押權之法律行為，求為確認被告就
    系爭第二順位抵押權不存在，並辦理塗銷登記為無理由，應予駁回。至原告與被
    告間既無任何債權，其訴請確認原告與被告間一百二十萬元之債務不存在為有理
    由，應予准許。
七、本件原告所提者係確認之訴而非給付之訴，該訴並無在判決確定前不為執行即恐
    受難以抵償或難於計算之損害，是其請求願供擔保請准宣告假執行，為無理由，
    應駁回其聲請。
八、本件判決之基礎已臻明確，兩造其餘之攻擊防禦方法及舉證，核與判決無影響，
    毋庸一一論列，併此敘明。
九、結論：本件原告之訴為一部有理由、一部無理由，依民事訴訟法第七十九條，判
    決如主文。
中　　　華　　　民　　　國　　九十三　　年　　　五　　　月　　三十一　　日
                              臺灣高雄地方法院民事第五庭
~B法　　　官　何悅芳
右為正本係照原本作成。
如不服本判決，應於送達後廿日內，向本院提出上訴狀並表明上訴理由，如於本
判決宣示後送達前提起上訴者，應於判決送達後十日內補提上訴理由書（須附繕本）。
中　　　華　　　民　　　國　　九十三　　年　　　五　　　月　　三十一　　日
~B法院書記官　楊明月
